臺北高等行政法院判決　　　　　　　　　　　　　　九十二年度訴字第四八七九號
　　　　　　　　　　　　　　　.
　　原　　　告　億鑫科技股份有限公司
　　代　表　人　甲○○
　　訴訟代理人　丙○○
　　被　　　告　臺北市商業管理處
　　代　表　人　乙○○處長）.
　　訴訟代理人　丁○○
右當事人間因工商登記事件，原告不服臺北市政府中華民國九十一年十月二十三日府
訴字第○九一二一三七八一○○號訴願決定，提起行政訴訟。本院判決如左：
　　主  文
原告之訴駁回。
訴訟費用由原告負擔。
　　事  實
一、事實概要：
    原告於民國（下同）七十七年九月十四日經臺北市政府核准於臺北市○○區○○
    街二十三巷一之八號營業，核准登記之營業項目為「（現場限作辦公室使用，不
    得專為貯藏、展示或作為製造、加工、批發、零售場所使用，且現場不得貯存機
    具）一、電腦及其週邊設備辦公室自動化設備之軟硬體買賣租賃進出口業務及按
    裝維護（電動玩具除外）（限赴客戶現場作業）。二、自動控制系統之軟硬體設
    計規劃施工及儀器設備之買賣。三、電腦房機電工程及電腦資訊網路系統之規劃
    施工維護（限赴客戶現場作業）。四、醫療器材之買賣。五、前項有關進出口貿
    易及國內外廠商有關產品之代理經銷報價投標業務。六、前各項有關業務之經營
    及轉投資。（使用面積不得超過七四平方公尺且不佔用停車位使用）」。嗣原告
    於九十一年七月十二日向被告臺北市商業管理處申請營利事業地址變更登記（案
    號：000000000），變更營業所在地為「臺北市○○區○○路二段六十
    二巷十六號」（下稱系爭地址）。案經被告以九十一年七月十七日北市商一字第
    000000000號函（下稱原處分）復原告略以：「主旨：貴公司申請營利
    事業地址變更登記乙案，請依說明二通知事項改正後，併原申請案全卷至本處第
    十一號服務櫃檯辦理補正，請查照。說明：．．．二、本府營利事業統一發證各
    單位審查意見如下：（一）稅捐處：符合規定。（二）、工務局建管處：面臨道
    路寬度不符土地使用分區管制規則規定。．．．（三）商業管理處：符合規定。
    ．．．」原告不服，提起訴願，經遭決定駁回，遂提起行政訴訟。
二、兩造聲明：
  (一)原告聲明：
    1.訴願決定及原處分均撤銷。
    2.命被告作成准予原告營業地址變更登記之行政處分。
  (二)被告聲明：如主文所示。
三、兩造之爭點：
　(一)原告主張之理由：
    1.原告於八十九年初購買系爭地址之建物，並於八十九年三月二十八日完成建物
      登記，建物主要用途歸類為「商業用」，並作為原告營業辦事處，與醫院二十
      四小時緊急連絡處，因營業舊址租約於九十一年六月期滿，於七月搬遷至系爭
      地址，並於九十一年七月十二日向被告申請營利事業地址變更登記，經被告審
      查結果，不符規定，以原處分退回補正。原告於九十一年八月二十二日請臺北
      市建成地政事務所查明並且函覆說明。詎料臺北市建成地政事務所九十一年九
      月二日北市建地一字第○九一三一二七二五○○號回函查明結果，六十五年辦
      理建物所有權人工登記戴為「自由業事務所」，嗣於八十一年十月五日電腦建
      檔將建物主要用途歸類為「商業用」。九十一年內政部之行政命令又片面更改
      ，不顧原告之權利。故原告訴請被告應作成准予原告營業地址變更登記之行政
      處分。
    2.被告辯稱「臺北市○○區○○路二段」之地段不適合營業場所，但是據原告調
      查該地區不僅有多家公司設立營運，且有與原告營業項目相同之醫療儀器業務
      。
　(二)被告主張之理由：
    1.原告雖於八十九年初購買系爭地址之建物，於八十九年三月二十八日完成建物
      登記，惟於九十一年七月十二日始送件申請營利事業登記，系爭地址之建物坐
      落於臺北市○○區○○段二小段一二○地號，屬第三種住宅區，依臺北市土地
      使用分區附條件允許使用核准標準規定，設立第二十八組：一般事務所，營業
      樓地板面積未達五○○平方公尺者，應臨接寬度八公尺以上之道路；營業樓地
      板面積五○○平方公尺以上者，應臨接寬度十公尺以上之道路，且限於其地面
      層以上總樓層數三分之一以下樓層設置。經查本案建物臨接道路寬度為四公尺
      ，未符上述規定，臺北市政府工務局建築管理處審查簽註「面臨道路寬度不符
      土地使用分區管制規則規定」之意見，第一被告依首揭營利事業統一發證辦法
      第四條及第八條規定綜理檢還原申請書件，通知原告依規定改正後再辦理補正
      ，洵屬有據，並無違誤。
    2.原告以臺北市建成地政事務所地籍資料建物主要用途登載為「商業用」，即認
      系爭地址之建物可辦理公司營利事業地址變更登記而買賣取得，惟查公司組織
      申請營利事業所在地變更登記之主管機關為被告，應附文件為營業所在地房屋
      使用執照影本或存根影本、土地使用分區證明、都市計畫地籍套繪圖、建築物
      使用執照核准平面圖、建築改良物登記簿謄本及測量勘測成果圖、．．．等證
      件，被告需就所有證件一一審核無誤方能准許，非僅地政機關登記簿登載建物
      為「商業用」即可辦理，原告之認知洵有違誤。
　　理  由
一、按商業登記法第六條第一項規定「本法所稱主管機關：在中央為經濟部；在直轄
    市為直轄市政府；在縣（市）為縣（市）政府。」；又依地方制度法第十八條第
    一項第七款第三目規定「直轄市工商輔導及管理」屬地方自治事項，及同法第二
    十七條第一項規定「直轄市政府．．．就其自治事項，得依其法定職權．．．，
    訂定自治規則」。臺北市政府依據地方制度法第十八條第一項第七款第三目及第
    二十七條第一項之規定，以九十年七月十日府法三字第九○○七七七六八○○號
    令發布「臺北市政府商業行政委任辦法」，將商業登記法中有關該府之權限委任
    被告執行。是被告對本件自有管轄權，合先敘明。
二、按營利事業統一發證辦法第二條規定：「依本辦法應實施統一發證者，係指下列
    登記：一、商業登記。二、營業登記。三、其他依法律或法律授權所定命令應辦
    理之登記。」第三條第一項規定：「營利事業之登記，申請人應填妥申請書，連
    同應具備之各種文件，向所在地之營利事業登記聯合作業中心（以下簡稱聯合作
    業中心）提出申請。」第四條規定：「聯合作業中心由商業、稅捐、都市計畫、
    建築主管單位組成。前項聯合作業中心之綜合業務，由商業單位辦理。」第五條
    規定：「聯合作業中心收受申請書件後，應依左列規定辦理：一、申請書及附件
    有遺漏、短缺情事者，應立即告知補正，俟其補正後再行收件。．．．四、申請
    案件須會辦者，依其營業性質，分送該管單位核簽；該管單位應於收件之日起五
    日內審查完畢，隨即將審查結果移送聯合作業中心辦理。」第六條規定：「各主
    管單位審查事項如下：一、稅捐單位：審查稅務法令規定事項。．．．三、建築
    單位：審查建築管理法令規定事項。四、商業單位：審查商業登記法令規定事項
    。．．．」臺北市土地使用分區管制規則第三條第一項第一款規定：「本市都市
    計畫範圍內劃定左列使用分區：一、住宅區．．．（五）第三種住宅區。．．．
    」第四條規定：「前條各使用分區劃定之目的如下：．．．四、第三種住宅區：
    為維護中等之實質居住環境水準，供設置各式住宅及一般零售業等使用，維持稍
    高之人口密度與建築密度，並防止工業與較具規模之商業等使用而劃定之住宅區
    。．．．」第五條第一項第二十七款及第二項規定：「本市都市計畫範圍內土地
    及建築物之使用，依其性質、用途、規模，分為左列各組：．．．二十七、第二
    十八組：一般事務所。．．．」「前項各款之使用項目，由市政府擬定，送臺北
    市議會審議。」臺北市土地使用分區管制規則第五條土地及建築物使用組之使用
    項目第二十八項規定：「第二十八組：一般事務所：．．．其他僅供辦公之場
    所（現場限作辦公室使用，不得專為貯藏、展示或作為製造、加工、批發、零售
    場所使用，且現場不得貯存機具）。」臺北市土地使用分區管制規則附條件允許
    使用之核准基準表（節錄）：第二十八組：一般事務所業。1.營業樓地板面積未
    達五○○平方公尺者，應臨接寬度八公尺以上之道路；營業樓地板面積五○○平
    方公尺以上者，應臨接寬度十公尺以上之道路。2.限於其他地面層以上總樓層數
    三分之一以下樓層設置。核係主管機關基於法定職權，為執行商業登記、都市計
    畫及土地使用分區管制，所為技術性、細節性之規定，非增加法律所無之限制，
    被告資以行政，並不違法。
三、原告於七十七年九月十四日經臺北市政府核准於臺北市○○區○○街二十三巷一
    之八號營業，核准登記之營業項目為「（現場限作辦公室使用，不得專為貯藏、
    展示或作為製造、加工、批發、零售場所使用，且現場不得貯存機具）一、電腦
    及其週邊設備辦公室自動化設備之軟硬體買賣租賃進出口業務及按裝維護（電動
    玩具除外）（限赴客戶現場作業）。二、自動控制系統之軟硬體設計規劃施工及
    儀器設備之買賣。三、電腦房機電工程及電腦資訊網路系統之規劃施工維護（限
    赴客戶現場作業）。四、醫療器材之買賣。五、前項有關進出口貿易及國內外廠
    商有關產品之代理經銷報價投標業務。六、前各項有關業務之經營及轉投資。（
    使用面積不得超過七四平方公尺且不佔用停車位使用）」，有臺北市政府營利事
    業登記證在卷可稽，並為兩造所不爭，堪信屬實。
四、原告於九十一年七月十二日向被告申請營利事業地址變更登記，變更營業所在地
    之系爭地址，使用分區為第三種住宅區○○○○○道路寬度為四公尺，此有臺北
    市政府工務局建築管理處之都市計畫地籍套繪圖影本附原處分卷可稽。依原告之
    營利事業統一發證變更登記申請書，其所欲於前址經營者係其臺北市政府營利事
    業登記證所載經核准登記營業項目之辦公室使用，核屬臺北市土地使用分區管制
    規則第五條土地及建築物使用組之使用項目第二十八項規定之「一般事務所」，
    依臺北市土地使用分區管制規則附條件允許使用之核准基準表之規定，其核准條
    件為：「1.營業樓地板面積未達五○○平方公尺者，應臨接寬度八公尺以上之道
    路；營業樓地板面積五○○平方公尺以上者，應臨接寬度十公尺以上之道路。2.
    限於其他地面層以上總樓層數三分之一以下樓層設置。」查本件原告申請變更營
    業地址於系爭地址之建物，其建物登記謄本所載之層次面積為一一三．九六平方
    公尺，有建物登記謄本附訴願卷可憑，是其營業樓地板面積為未達五○○平方公
    尺，依前揭規定，原告申請於該址營業，應臨接寬度八公尺以上之道路，方得核
    准。惟本件系爭地址之建物所臨道路寬度為四公尺，原告之申請不符前揭規定甚
    明。
五、至於原告以臺北市建成地政事務所之地籍資料，就系爭地址建物主要用途登載為
    「商業用」，而主張該建物可辦理公司營利事業地址變更登記云云。惟查公司組
    織申請營利事業所在地變更登記之主管機關為被告，依「公司組織申請營利事業
    所在地變更登記應附文件」第三點規定，應附文件為營業所在地房屋使用執照影
    本或存根影本、土地使用分區證明、都市計畫地籍套繪圖、建築物使用執照核准
    平面圖、建築改良物登記簿謄本及測量勘測成果圖等證件，由主管機關需就所有
    證件依法審核，仍需符合都市計畫、土地使用分區之相關規定，始能准許，非僅
    依建物登記謄本是否登載建物為「商業用」為准駁之依據，是原告上開主張，洵
    不足採。
六、綜上所述，被告依臺北市政府工務局建築管理處之會辦審查意見，以依都市計畫
    地籍套繪圖所示，核認本件營利事業變更登記之營業所在之系爭地址未臨接寬度
    八公尺以上道路，不符土地使用分區管制規則規定，以原處分將申請案退還原告
    補正，揆諸首揭規定，並無違誤，訴願決定遞予維持，亦無不合，原告起訴請求
    撤銷原處分及訴願決定，並命被告作成准予原告營業地址變更登記之行政處分，
    為無理由，應予駁回。
據上論結，本件原告之訴為無理由，爰依行政訴訟法第九十八條第三項前段，判決如
主文。
中　　　華　　　民　　　國　　九十三　　年　　　三　　　月　　 十一 　　日
                 臺 北 高 等 行 政 法 院   第 六 庭
                                    審 判 長 法  官　林樹埔
                                             法  官　曹瑞卿
                                             法  官　胡方新
右為正本係照原本作成。
如不服本判決，應於送達後二十日內，向本院提出上訴狀並表明上訴理由，如於本判
決宣示後送達前提起上訴者，應於判決送達後二十日內補提上訴理由書（須按他造人
數附繕本）。
中　　　華　　　民　　　國　　九十三　　年　　　三　　　月　　 十一 　　日
                                             書記官  陳幸潔
